【裁判字號】    98,上易,1354
【裁判日期】    980819
【裁判案由】    妨害自由等
【裁判全文】
臺灣高等法院刑事判決                98年度上易字第1354號
上  訴  人  臺灣板橋地方法院檢察署檢察官
被      告  丙○○
            乙○○
                    原住臺北縣三重市○○街125巷12號2樓
上二人共同
選任辯護人  周福珊律師
            王嘉斌律師
            賴玉梅律師
被      告  戊○○
            甲○○
                    原住高雄縣六龜鄉○○路93之2號
上列上訴人因被告等妨害自由等案件，不服臺灣板橋地方法院97
年度易字第2839號，中華民國98年3 月20日第一審判決（起訴案
號：臺灣板橋地方法院檢察署96年度偵字第25096 號），提起上
訴，本院判決如下：
    主  文
原判決關於乙○○、丙○○被訴於民國九十六年六月十一日、同
年九月二日、同年九月三日、同年九月四日強制罪無罪部分均撤
銷。
乙○○、丙○○共同以強暴妨害人行使權利，共四罪，各處罰金
新臺幣貳仟元，如易服勞役，均以新臺幣壹仟元折算壹日，各應
執行罰金新臺幣伍仟元，如易服勞役，均以新臺幣壹仟元折算壹
日。
其他上訴駁回。
    事  實
一、丙○○與乙○○為堂兄弟關係。緣丁○○前向丙○○及其兄
    弟林淵鵬、林淵滄、林晉生承租位於臺北縣三重市○○街42
    之1 號1 樓、2 樓、46號1 樓、2 樓房屋作為經營安親班、
    美語班使用，雙方因房租及返還房屋問題屢有爭執，丙○○
    遂央請乙○○代為處理向丁○○索討租金等事宜，又乙○○
    、丙○○為使丁○○出面處理前開房屋租金及返還房屋事宜
    ，竟共同基於妨害人行使權利之強制犯意聯絡，分別於民國
    （下同）96年6 月11日6 時許、同年9 月3 日9 時許及同年
    9 月4 日5 時許，共同破壞位於42之1 號頂樓之水管，使水
    塔內之儲水無法流至丁○○承租之上開4 戶房屋；另於同年
    9 月2 日22時許，共同以鐵片封住上開4 戶房屋之大門，使
    丁○○無法自由出入。
二、案經丁○○訴由臺北縣政府警察局三重分局報請臺灣板橋地
    方法院檢察署檢察官偵查起訴。
    理  由
壹、程序方面：
    按被告以外之人於審判外之陳述，雖不符刑事訴訟法第159
    條之1 至第159 條之4 之規定，而經當事人於審判程序同意
    作為證據，法院審酌該言詞陳述或書面陳述作成時之情況，
    認為適當者，亦得為證據；當事人、代理人或辯護人於法院
    調查證據時，知有刑事訴訟法第159 條第1 項不得為證據之
    情形，而未於言詞辯論終結前聲明異議者，視為有前項之同
    意，刑事訴訟法第159 條之1 、第159 條之5 第1 項、第2
    項分別定有明文。經查，本判決下列所引用之被告以外之人
    於審判外之陳述或非供述證據，檢察官、被告於原審及本院
    言詞辯論終結前均未聲明異議，本院審酌上開證據資料製作
    時較無人情施壓或干擾，亦無不當取供，及證明力明顯過低
    之瑕疵，認以之作為證據應屬適當，故揆諸前開規定，認前
    揭證據資料有證據能力，合先敘明。
貳、實體方面（有罪部分）：
一、訊據被告乙○○、丙○○固坦承有於前揭時地，以上開破壞
    頂樓水管或以鐵片封房屋大門之方法，使告訴人丁○○無法
    使用自來水或進入房屋大門等情，惟矢口否認犯強制罪之犯
    行，辯稱：渠等破壞頂樓水管或以鐵片封房屋大門時，告訴
    人均不在現場，告訴人既不在場，即無法親身經歷、感受被
    告等人施加之強暴行為，縱被告等人之粗暴、無禮或無理行
    為，可能妨害他人權利之行使，要屬民事侵權糾葛，尚與刑
    責無關云云。惟查：
（一）上開事實，除迭據被告乙○○、丙○○2 人於警詢或偵審
      時坦承不諱外，並經證人即告訴人於警詢及檢察官偵查時
      指訴綦詳，並有水管遭破壞之相片11幀及監視錄影畫面檔
      案1 份（內有被告2 人以鐵片封住房屋大門之影像）在卷
      可稽，堪認被告等人之自白與事實相符，可以採信。
（二）按刑法第304 條第1 項之強暴、脅迫，祇以所用之強脅手
      段足以妨害他人行使權利，或足使他人行無義務之事為已
      足，並非以被害人之自由完全受其壓制為必要；又刑法第
      304 條第1 項稱「強暴」者，乃以實力不法加諸他人之謂
      ，惟不以直接施諸於他人為必要，即間接施之於物體而影
      響於他人者，亦屬之（最高法院28年上字第3650號判例、
      86年度台非字第122 號判決意旨可資參照）。查被告2 人
      以前揭方式妨害告訴人使用自來水或自由進出大門，雖非
      使用強暴手段直接加諸告訴人，惟其間接施以頂樓水管或
      房屋大門，已足以影響告訴人用水或出入之權利，揆諸前
      揭說明，自與刑法第304 條第1 項所謂之「強暴」要件相
      當。又被告2 人施以前揭強暴行為時，告訴人雖不在場等
      情，為告訴人所自承，惟被告施以之強暴行為後，其以不
      法實力加諸他人之強暴狀態仍繼續存在，只要告訴人發現
      停水而上樓查看、或於返家、外出時，即可感受被告等人
      施以強暴行為所持續存在之壓迫，非如一般言語脅迫，恫
      嚇言詞一經說出即無形體存在，如被害人不在場，除非經
      轉錄告知，被害人不會感受到行為人威脅，且告訴人於被
      告行為時僅恰不在場（或在屋內、或剛好外出），對於被
      告等人施加強暴之物體仍有支配之權利，並非長久遠離現
      場（如告訴人已搬離，或長久不住該處），而被告2 人為
      上開行為時，亦知告訴人仍住於該處，其等施以強暴行為
      即為使告訴人感受強暴之壓力而達到妨害告訴人行使用水
      或進出權利之目的，與告訴人在場目睹、感受之目的及作
      用均相同，豈能因告訴人於被告等人行為時恰不在場，惟
      事後確已親眼目睹並感受被告等人施以強暴之壓力，即昧
      於事實，而謂告訴人既不在場，即無法親身經歷、感受被
      告等人施加之強暴行為云云，被告2 人此部分辯解，顯不
      可採。
（三）綜上所述，被告等人所辯無非畏罪卸責之詞，洵不可取，
      本件事證已臻明確，被告乙○○、丙○○2 人此部分犯行
      洵堪認定，應依法論科。
二、核被告乙○○、丙○○2 人所為，均係犯刑法第304 條第1
    項之強制罪。被告2 人互有犯意聯絡與行為分擔，為共同正
    犯。被告2 人所為前揭4 次犯行，犯意各別，行為互異，應
    分論併罰。
三、原審不察以不能證明被告2 人犯罪而為無罪之諭知，尚有未
    洽，檢察官據此指摘原判決不當，為有理由，應由本院將原
    判決關於被告2 人被訴於96年6 月11日、同年9 月2 日、同
    年9 月3 日、同年9 月4 日強制罪無罪部分均予以撤銷改判
    。爰審酌被告乙○○、丙○○雖係為使丁○○處理租賃房屋
    事宜而為前開之犯行，然應循理性合法方式解決，渠等捨此
    不為，擅以前開方式為之，侵犯他人權利，自無可取，然衡
    被告2 人，素行尚佳，係因告訴人遲不出面解決租賃糾紛，
    始出此下策，惡性尚非重大，且所生損害亦非鉅大，及其等
    犯罪手段、情節、智識程度、生活狀況，與犯罪後之態度等
    一切情狀，分別各量處如主文第2 項所示之刑，及諭知易服
    勞役之折算標準，並定應執行之刑及諭知易服勞役之折算標
    準。
參、實體方面（無罪部分）：
一、公訴意旨略以：緣被告乙○○、丙○○於96年9 月6 日9 時
    許，共同教唆知情之被告戊○○、甲○○，使被告戊○○、
    甲○○共同駕駛車牌號碼HF-5633 號卡車，將廢土載運傾倒
    於臺北縣三重市○○路42之1 號1 樓大門前，使丁○○及安
    親班職員、學生被迫繞道而行，而以上開強暴方式，妨害丁○○行使房屋承租人之權利，因認被告戊○○、甲○○涉犯
    刑法第304 條第1 項之強制罪嫌等語（至被告乙○○、丙○○所涉強制罪部分，業經原審各判處拘役20日確定）。
二、按犯罪事實應依證據認定之，無證據不得認定犯罪事實；又
    不能證明被告犯罪或其行為不罰者，應諭知無罪之判決，刑
    事訴訟法第154 條第2 項、第301 條第1 項分別定有明文。
    次按刑事訴訟法第161 條於91年2 月8 日修正公布，其第1
    項規定：檢察官就被告犯罪事實，應負舉證責任，並指出證
    明之方法。因此，檢察官對於起訴之犯罪事實，應負提出證
    據及說服之實質舉證責任。倘其所提出之證據，不足為被告
    有罪之積極證明，或其指出證明之方法，無從說服法院以形
    成被告有罪之心證，基於無罪推定之原則，自應為被告無罪
    判決之諭知（最高法院92年臺上字第128 號判例意旨可資參
    照）。
三、公訴人認被告戊○○、甲○○２人涉犯刑法強制罪嫌，無非
    係以被告2 人供述渠等有於上開時地傾倒土石，且有監視錄
    影畫面檔案，資為其主要論據。惟訊據被告戊○○、甲○○
    固坦承有於前開時地運載土石及傾倒之事實，惟堅詞否認有
    何強制犯行，均辯稱：其等係受老闆己○○指示運載土石至
    臺北縣三重市○○街42之1 號1 樓，到達時便有人指示其等
    將土石堆放在該處門口，其等並不認識乙○○、丙○○等語
    。經查：
（一）被告戊○○、甲○○固坦承於96年9 月6 日共同運載土石
      至臺北縣三重市○○街42之1 號1 樓，並將該等土石堆置
      在該處門口等情，且有卷附監視錄影畫面可佐，惟被告戊○○、甲○○當時係受僱於己○○從事拆除房屋等泥水工
      作等情，業據被告戊○○、甲○○供陳在卷，且經證人己○○於原審審理時證述明確（見原審卷第109 頁），被告
      戊○○、甲○○既係從事建築泥水工作，運載堆置土石之
      事對其等而言乃屬尋常之舉，則其等對雇主己○○指示運
      載土石且堆置之事，自無懷疑之處，雖其等傾倒土石之處
      係一般住宅門口，似與一般堆置土石場所有異，惟證人己○○於原審審理時已證稱：伊有告知被告戊○○、甲○○
      2 人，土石是被告乙○○所需要並要求其等載運至前揭處
      所堆置等語（見原審卷第110 頁），證人己○○既受委託
      載運上開土石，只要土石堆置之地點並非明顯不能傾倒之
      處（如道路中央、行水區、有告示禁止傾倒廢土處，或明
      顯可以辨識所傾倒之處非委託人之住處或可支配之場所）
      ，則其受乙○○之指示將土石堆置於屋主自有房屋門口，
      且上開土石亦非明顯不能使用之廢棄物，核與常情並不相
      違。況被告戊○○、甲○○2 人受僱於證人己○○，與被
      告乙○○、丙○○並不相識（詳如後述），根本不知被告
      乙○○、丙○○將土石堆置於前揭處所之目的，其等聽命
      證人己○○之指示運載並堆置土石於上開處所，實難因此
      即認其等有對告訴人丁○○強制之意。
（二）再證人己○○於原審審理時證稱：被告乙○○向伊索討土
      石，並央請伊將土石運載至臺北縣三重市○○街某處，伊
      便指示伊所僱用之工人戊○○、甲○○將該等土石運載至
      乙○○所指定之地點，伊並不瞭解該等土石之用途。至丙○○則從未曾與伊接觸等語（見原審卷第110 頁），核與
      被告乙○○供稱：伊向己○○商討土石，丙○○並未出面
      ，伊並未告知己○○該等土石之用途，伊不曾與戊○○、
      甲○○接觸，伊並不知道己○○要如何運送土石等語（見
      原審卷第43頁、111 頁）、及被告丙○○供稱：伊不知乙○○索討土石之事等語（見原審卷第44頁）相符，證人己○○僅係偶然贈送土石予乙○○，而乙○○與被告戊○○
      、甲○○於本案前既互不相識亦未有接觸，渠等間並無特
      殊情誼關係，當無互相勾串虛偽陳述以迴護被告戊○○、
      甲○○之動機，故渠等前開所述，自屬信實。依渠等前開
      所述，乙○○既未向己○○透露其索討土石之用途，己○○自無可能告知被告戊○○、甲○○該等土石之用途，且
      乙○○、丙○○均未曾與被告戊○○、甲○○有所接觸，
      被告戊○○、甲○○顯然無從得知乙○○索取土石之用途
      ，由此可見，被告戊○○、甲○○僅單純受渠等雇主己○○之指示運載土石至指定地點，渠等全然不知緣由，實難
      認渠等有以堆置土石為強制犯行之意。
（三）綜上所述，被告戊○○、甲○○僅係單純運送及堆置土石
      ，並無強制之意。此外，復查無其他積極證據足資證明被
      告戊○○、甲○○涉有公訴人指訴之上揭犯行，被告戊○○、甲○○所辯渠等並無強制之犯行云云，應堪採信。被
      告戊○○、甲○○犯罪尚屬不能證明，應為無罪之諭知。
四、原審認不能證明被告戊○○、甲○○犯罪，而諭知無罪之判
    決，其認事用法，並無違誤，檢察官上訴意旨認：被告戊○○、甲○○均於原審中坦承於96年9 月6 日9 時許，共同駕
    駛車牌號碼HF-5633 號卡車，將廢土載運傾倒於上址42之1
    號1 樓大門門口前之事實，且有卷附之監視錄影畫面可證。
    經核卷附之監視錄影畫面，被告戊○○、甲○○2 人共同將
    廢土傾倒之處，恰於上址門口之門邊，且時間為告訴人所營
    安親班之上課時間，衡情被告戊○○、甲○○2 人，對於其
    等之行為，會構成上址內之人出入門口之妨害，應有所預見
    ，惟其等仍容任上開情形發生，而為上述行為，故被告戊○○、甲○○2 人，顯以妨害自由之間接故意，共同以強暴之
    方法妨害告訴人行使權利，應堪認定。至被告戊○○、甲○○2 人雖於審理中以：其等係受老闆己○○之指示而為上開
    行為，與被告丙○○、乙○○並不認識等語置辯，以及證人
    己○○於審理中證稱：係被告乙○○向其索討土石，便指示
    被告戊○○、甲○○2 人，將土石運載至乙○○指定地點，
    其並不了解土石之用途等語在卷，並經原審認定無訛。惟縱
    使被告戊○○、甲○○於受指示之初，不知載運土石之緣由
    ，然此事實係案發前之狀態，應無礙基於上述理由，認定被
    告2 人在案發現場，另基於妨礙自由之犯意而為上述行為之
    事實認定甚明。況被告戊○○、甲○○2 人平日係以建築泥
    水工作為業，理應更能發覺於案發當日之行為有異於常情之
    處，益徵被告戊○○、甲○○2 人上開所辯，為卸責之詞。
    綜上所述，被告戊○○、甲○○2 人之行為，該當於強制罪
    之構成要件，應堪認定。原審認為其2 人無強制犯行之犯意
    ，而為無罪之判決，似嫌未洽等語。惟如前述，被告戊○○
    、甲○○2 人根本不知被告丙○○、乙○○堆置土石之目的
    ，且前揭堆置地點，又非明顯不能傾倒土石之處所，被告戊○○、甲○○2 人單純運送、堆置土石，難認有妨害告訴人
    行使權利之犯意，檢察官此部分上訴並無理由，應駁回之。
據上論斷，應依刑事訴訟法第368 條、第369 條第1 項前段、第
364 條、第299 條第1 項前段，刑法第28條、第304 條第1 項、
、第42條第3 項、第51條第7 款，刑法施行法第1 條之1 第1 項
、第2 項前段，判決如主文。
本案經檢察官陳國鳴到庭執行職務。
中    華    民    國    98    年    8     月    19    日
                  刑事第十四庭審判長法  官  陳志洋
                                    法  官  梁耀鑌
                                    法  官  謝靜恒
以上正本證明與原本無異。
不得上訴。
                                    書記官  陳珮茹
中    華    民    國    98    年    8     月    19    日
附錄：本案論罪科刑法條全文
刑法第304條第1項
以強暴、脅迫使人行無義務之事或妨害人行使權利者，處 3 年以
下有期徒刑、拘役或 3 百元以下罰金。


司法院資訊處製作；財團法人民間司法改革基金會備份。
